【裁判字號】    88,重訴,162
【裁判日期】    890410
【裁判案由】    返還不當得利
【裁判全文】
臺灣彰化地方法院民事判決  八十八年度重訴字第一六二號
    原      告  乙○○
                甲○○
    右二人共同
    訴訟代理人  劉豐綸律師  住彰化縣員林鎮○○路○段二０四號
    被      告  丙○○      住.
                丁○○○    住.
    右二人共同
    訴訟代理人  朱清雄律師  住彰化縣員林鎮○○路○段一六六巷五號
右當事人間請求返還不當得利事件，本院判決如左：
    主      文
原告之訴及假執行之聲請均駁回。
訴訟費用由原告負擔。
    事      實
甲、原告方面：
  一、聲明：
  （一）被告丙○○、丁○○○應共同給付原告乙○○、甲○○新台幣玖佰萬元，及
        自民國八十一年十一月十九日起至清償日止，按年息百分之五計算之利息。
  （二）訴訟費用由被告等負擔。
  （三）原告願供擔保請准予宣告假執行。
  二、陳述：
  （一）原告乙○○自民國（下同）七十九年五月初起因需錢週轉，先後分次向被告
        丙○○、丁○○○夫妻借款，後因被告丙○○、丁○○○為求保障，應被告
        丙○○、丁○○○之要求，原告乙○○於七十九年七月三日，提供原告乙○○之妻即原告甲○○所有坐落彰化市○○段第三一三─六地號土地所有權全
        部設定本金最高限額新台幣（下同）九百萬元抵押權與被告丁○○○，原告
        甲○○為擔保義務人兼共同義務人，雙方約定將來以實際借貸未清償之債務
        額為抵押權擔保之範圍。
  （二）又被告丙○○於七十九年十二月間與原告乙○○、甲○○及訴外人黃朝業約
        定，倘原告等提供原告乙○○所有坐落彰化市○○段第三一三─五地號土地
        、原告甲○○所有坐落彰化市○○段第三一三─六地號土地及原告乙○○、
        訴外人黃朝業所有坐落彰化市○○段第六一、六一─一、六二、六二─一、
        六三、六三─一、六四、六四─一地號土地及其上二層房屋（即建號一二七
        號）共同設定本金六百萬元抵押權予被告丙○○，被告丙○○願再借六百萬
        元予原告乙○○，詎原告乙○○等於七十九年十二月五日，依約就右開坐落
        彰化市○○段第三一三─五、三一三─六地號土地、彰化市○○段第六一、
        六一─一、六二、六二─一、六三、六三─一、六四、六四─一地號土地及
        其上二層房屋（即建號一二七號）設定本金六百萬元抵押權給被告丙○○後
        ，被告丙○○見其已取得本金六百萬元之抵押權得逞，被告丙○○事後竟爽
        約未交付六百萬元給原告等。
  （三）原告乙○○等於七十九年五月間起至七十九年八月底止，原告乙○○所簽發
        之支票交由被告丙○○、丁○○○領取（另具狀聲請鈞院調查）之金額，超
        過被告丙○○、丁○○○夫婦所借予原告乙○○之金錢。事後原告乙○○、
        甲○○因要出售土地，原告乙○○通知被告丙○○、丁○○○夫婦出面會帳
        ，以結清債務，塗銷被告丁○○○所設定本金最高限額九百萬元抵押權及被
        告丙○○所設定之本金六百萬元抵押權，詎被告丙○○及丁○○○均避之不
        見。
  （四）原告乙○○、甲○○於八十一年四月二十四日就原告乙○○所有坐落彰化市
        ○○段第三一三─五地號土地及原告甲○○所有坐落彰化市○○段第三一三
        ─六地號兩筆土地，總共以八千一百四十三萬七千八百元之價格，出賣給訴
        外人蘇世明，並於八十一年七月二十九日移轉過戶給蘇世明，被告丙○○、
        丁○○○見有機可乘，對於原告乙○○有清償其借款之事置之不提，竟以右
        開坐落彰化市○○段第三一三─六地號土地形式上設定本金最高限額九百萬
        元抵押權與被告丁○○○及右開坐落彰化市○○段第三一三─五、三一三─
        六地號土地、坐落彰化市○○段第六一、六一─一、六二、六二─一、六三
        、六三─一、六四、六四─一及其上二層房屋，形式上共同設定本金六百萬
        元抵押權與被告丙○○，均尚未塗銷為由，向訴外人蘇世明主張原告乙○○
        及甲○○積欠其金錢未還，向訴外人蘇世明要求其代原告清償債務，否則要
        拍賣蘇世明所購買之彰化市○○段第三一三─五、三一三─六地號土地。經
        被告丙○○、丁○○○向蘇世明施壓，蘇世明遂與被告丙○○、丁○○○於
        八十一年十一月十六日達成協議，由訴外人蘇世明以購買彰化市○○段第三
        一三─五、三一三─六地號土地之尾款一千零五十四萬二千七百元支付與被
        告丁○○○（見協議書第一條），蘇世明並簽發付款人為員林信用合作社莒
        光分社、票據號碼0000000號、發票日期為八十一年十一月十八日、
        面額為九百萬元之支票，及簽發付款人為世華聯合商業銀行員林分行、票據
        號碼ＫＮ0000000號、發票日期為八十一年十一月十七日、面額為一
        百五十四萬二千七百元之支票，交付被告丙○○，並分別由被告丁○○○領
        取九百萬元及被告丙○○領取一百五十四萬二千七百元。
  （五）又訴外人蘇世明與被告丙○○、丁○○○簽訂之協議書第四條記載：「甲方
        （即丙○○）對丙方（即蘇世明）就第一條之土地所設定抵押權保留暫不實
        施。」，協議書第五條記載：「甲方（即丙○○）若欲實施其抵押權，則須
        先就乙○○、黃朝業所有彰化市○○段第六一、六一─一、六二、六二─一
        、六三、六三─一、六四、六四─一土地實施。」，因被告丙○○、丁○○○不履行約定，又向訴外人蘇世明索取金錢，訴外人蘇世明於八十二年一月
        十五日向台灣彰化地方法院具狀訴請確認被告丙○○對蘇世明所有坐落彰化
        縣彰化市○○段第三一三─五號田、面積０．０七一六公頃及同段第三一三
        ─六號田、面積０．０七一六公頃等兩筆土地，於七十九年十二月五日以彰
        化縣彰化地政事務所彰字第二０二九三號收件、七十九年十二月六日登記本
        金六百萬元，存續期間自七十九年十二月四日起至八十年二月四日止之抵押
        權不存在，及被告丙○○應協同蘇世明向地政機關辦理塗銷前項記載之抵押
        權登記。因被告丙○○無法拿出證據證明確有交付六百萬元給原告乙○○等
        人，該案經台灣彰化地方法院八十二年重訴第六號民事判決確認被告丙○○
        六百萬元之抵押權不存在。被告丙○○不服提起上訴，由台灣高等法院台中
        分院八十二年度重上字第三三號審理，經台灣高等法院台中分院幾度開庭，
        事後蘇世明與被告丙○○於八十二年七月十日達成和解，和解內容大略為蘇
        世明願給付被告丙○○一百萬元之同時，被告丙○○協同蘇世明辦理塗銷坐
        落彰化市○○段第三一三─五及三一三─六地號兩筆土地之本金六百萬元抵
        押權。
  （六）被告丙○○、丁○○○仍不知足，於台灣彰化地方法院八十二年執字第二九
        五四號強制執行事件（債權人為彰化市第四信用合作社，債務人為乙○○、
        黃朝業），該事件為彰化市第四信用合作社就原告乙○○、訴外人黃朝業所
        有坐落彰化市○○段第六一、六三、六三─一、六四、六四─一地號土地及
        其上二層房屋（即建號一二七號）聲請拍賣，被告丙○○明知其無六百萬元
        之債權，竟以右開彰化市○○段第六一、六三、六三─一、六四、六四─一
        號土地及其上二層房屋（即建號一二七號）形式上共同設定本金六百萬元抵
        押權予被告丙○○，被告丙○○又於八十二年十月十二日具狀參與分配，被
        告丙○○事後於八十三年六月間並分配得到六百十九萬零四百三十三元，就
        此被告丙○○受有不當得利部分，原告乙○○及訴外人黃朝業已另案訴請返
        還（台灣彰化地方法院八十七年度重訴字第三七號審理中）。
  （七）因被告丙○○、丁○○○避不見面，訴外人蘇世明又不依約給付購買彰化市
        ○○段第三一三─五及第三一三─六地號兩筆土地之價款，原告乙○○、甲○○不得已於八十四年九月十八日向台灣彰化地方法院具狀訴請訴外人蘇世
        明履行給付買賣價金，此有台灣彰化地方法院八十四年度重訴字第一一０號
        民事判決可證，經兩造上訴台灣高等法院台中分院，台灣高等法院台中分院
        八十五年度重上字第六一號民事判決認定蘇世明應給付原告甲○○五百六十
        七萬六千三百七十一元及利息，原告乙○○及甲○○其餘之訴均駁回。其判
        決理由略以：「上開員林信用合作社莒光分社之支票，指明受款人為丁○○○，嗣兌現後，由丁○○○出具清償證明，並於八十一年十一月二十五日辦
        妥塗銷上開最高限額九百萬元之抵押權登記，亦有清償證明書、土地登記謄
        本可按，該員林信用合作社支票係蘇世明用以代乙○○清償丁○○○借款債
        務九百萬。從而蘇世明僅代乙○○向丁○○○清償借款債務九百萬。」、「
        甲○○請求蘇世明給付之土地價金，經蘇世明抵銷代償金額九百萬元後，尚
        有五百六十七萬六千三百七十一元，甲○○依買賣關係請求蘇世明給付此金
        額之價金，及自起訴狀繕本送達翌日起至清償日止之法定利息，尚屬有據。
        」，且經最高法院八十七年度台上字第二八一八號民事裁定確定在案，致原
        告甲○○無法向蘇世明請求此部份九百萬元之土地買賣價款，受有九百萬元
        損害。
  （八）查被告丙○○、丁○○○實際上借貸多少金錢給原告乙○○、甲○○及訴外
        人黃朝業等，從銀行往來資料即可查知，而原告乙○○自七十九年五月間起
        至七十九年八月底止，所簽發之支票交由被告丙○○、丁○○○領取之金錢
        ，也可從銀行之往來資料查知。祇要調閱相關之資料互相比對，即可知於八
        十一年十一月十九日，原告乙○○、甲○○並無積欠被告丙○○、丁○○○
        任何債務。被告丙○○、丁○○○於八十一年十一月十九日從蘇世明手中取
        得九百萬元，顯然無法律上之原因受有九百萬元之利益，致原告乙○○、甲○○無法向蘇世明求償九百萬元之土地買賣價金，因此受有損害。
  （九）按民法第一百七十九條規定：「無法律上之原因而受利益，致他人受損害者
        ，應返還其利益。」，同法第一百八十二條第二項規定：「受領人於受領時
        ，知無法律上之原因，或其後知之者，應將受領時所得之利益，或知無法律
        上之原因時，所現存之利益，附加利息，一併償還，如有損害並應賠償。」
        本件被告丙○○、丁○○○明知於八十一年十一月十九日，原告乙○○、甲○○並無積欠其任何債務，被告丙○○、丁○○○竟於八十一年十一月十九
        日從蘇世明手中取得九百萬元，顯然無法律上之原因受有九百萬元之利益，
        致原告乙○○、甲○○無法向蘇世明求償九百萬元之土地買賣價金，因此受
        有損害，爰依民法第一百七十九條及同法第一百八十二條第二項之規定，請
        求判決如訴之聲明第一項。
  （十）本件與鈞院八十四年度重訴字第一一０號民事判決（以下簡稱蘇世明事件）
        ，並非同一事件，蘇世明於該案主張抵銷，與本件並非同一事件，本件無更
        行起訴之問題：被告於八十八年十月十八日主張：「原告在前揭案件，對蘇
        世明請求給付買賣價金，蘇世明主張代償，業經判決代償證據明確，原告未
        上訴而確定，該案對原告有既判力．．．其另提本案，實無理由。」實屬無
        據，查：
    １、民事訴訟法第四百條雖規定：「訴訟標的於確定之終局判決中經裁判者，除
        法律別有規定外，當事人不得就該法律關係更行起訴。主張抵銷之對待請求
        ，其成立與否經裁判者，以主張抵銷之額為限，不得更行主張。」，然依民
        事訴訟法言，係以兩對立當事人為基本結構，因之確定判決之既判力原則上
        僅具相對效力，是故民事訴訟法第四百條第二項「主張抵銷之對待請求，其
        成立與否經裁判者，以主張抵銷之額為限，不得更行主張。」，限於同一事
        件之兩對立當事人間，不得更行主張。
    ２、再者，依最高法院十九年上字第二七八號判例：「訴訟法所謂一事不再理之
        原則，乃指同一事件已有確定之終局判決者而言。其所謂同一事件，必同一
        當事人就同一法律關係而為同一之請求，若此三者有一不同，既不得謂為同
        一事件，自不受確定判決之拘束。」。
    ３、本件之法律關係為不當得利事件，當事人為丙○○、丁○○○及乙○○、甲○○，而蘇世明事件之法律關係為給付買賣價金，當事人為蘇世明及乙○○
        、甲○○。既然當事人及法律關係均不同，本件自不受鈞院八十四年度重訴
        字第一一０號民事判決之既判力所拘束。縱使蘇世明事件蘇世明主張抵銷，
        惟該事件，與本件之當事人不同，本件自不受蘇世明事件之既判決力所拘束
        ，是故被告主張「該案對原告有既判力」等語，純屬無據，不足採信。
  （十一）被告丙○○於另案主張七十九年間丙○○、丁○○○為共同借款人，而被
          告丙○○自八十二年間起，於相關訴訟中所提出之借貸主張及證據僅是主
          張自七十九年五月起至七十九年七月十二日止支票兌現四百零七萬二千八
          百五十一元、現金三百十二萬八千一百六十五元，茲就被告丙○○之主張
          分列如左：
      １、被告丙○○於八十七年四月十日所提答辯狀稱：「原告乙○○於七十九年
          間陸續向丁○○○及被告丙○○夫妻借貸計壹仟壹佰陸拾萬元，並分別提
          供渠等所有坐落彰化市○○段第三一三之五及同地段三一三之六地號土地
          及彰化市○○段第六一、六二、六三、六四之土地及其上之二層樓房（即
          建號第一二七號）分別設定玖佰萬元及陸佰萬元之抵押權予丁○○○及被
          告丙○○。」。
      ２、被告丙○○於八十七年五月二十五日所提答辯狀稱：「乙原告係向被告及
          被告之妻共同借貸壹仟壹佰陸拾萬元，並非單獨向被告之妻丁○○○借貸
          ：一、被告之妻丁○○○僅係一家庭主婦，收入有限，怎可能單獨有壹仟
          多萬借予原告。」
      ３、被告丙○○於八十七年七月九日答辯狀稱：「一、被告借錢給原告有以現
          金交付，有以匯款方式交付，就匯款交付部份，被告係以所經營琦森企業
          有限公司在彰化市第六信用合作社華陽分社三二一七帳號活期存款內之資
          金，以台灣省合作金庫彰化支庫之支票轉匯入原告乙○○在彰化市第四信
          用合作社總社第一七一帳戶內，以完成借款交付之行為，總計被告匯給原
          告之款項為四百零七萬二千八百五十一元。」，而被告丙○○所附之匯款
          證據均為七十九年六月至七十九年七月間。
      ４、被告丙○○於台灣高等法院台中分院八十二年度重上字第三三號審理時，
          於八十二年五月二十一日所提之呈送證物狀稱：「一、檢呈彰化市第六信
          用合作社丙○○帳簿往來情形五張及明細表二件，待證事項：證明七十九
          年五月起乙○○等三人向上訴人借款情形至七十九年七月十二日止，茲簽
          發合作金庫支票兌領即達四百零七萬二千八百五十一元、現金共三百十二
          萬八千一百六十五元。」。
          顯然可見被告丙○○夫婦主張原告欠債一千一百六十萬元是在七十九年七
          月十二日以前所借貸，反面推之，被告丙○○、丁○○○夫婦自七十九年
          七月十二日以後並無交付金錢借與原告乙○○。況且被告丙○○自承被告
          丁○○○係一家庭主婦，收入有限，怎可能單獨有壹仟多萬元借予原告。
          是故於原告所交付支票供被告丙○○、丁○○○提領後，原告乙○○、黃
          張珠並無積欠其任何債務。試問被告丙○○、丁○○○於七十九年七月十
          二日以後自何處提領一千一百六十萬元借與原告。
  （十二）從被告丙○○於台灣高等法院八十二年重上字第三三號民事事件，被告盧
          炳森於八十二年五月二十一日呈送證物狀，其所附證物欄四，可知原告所
          被迫簽發之本票均遭灌水。
      １、「九月五日二十四萬元、九月六日二十二萬元、九月七日二十萬元合計六
          十六萬元，退票三張取回，換開本票（一百萬元）擔保。」。
      ２、「八月十九日二十二萬七千元、八月二十日二十二萬元、八月二十日二十
          九萬元、八月二十一日二十萬元、八月二十一日十七萬元、八月二十一日
          二十六萬元，共一百三十六萬七千元。」退票六張取回換開本票（二百萬
          元）擔保。
      ３、「八月二十三日二十七萬元、十五萬八千元、十七萬元、四十五萬元共一
          百零四萬八千元。」退票四張取回，換開本票二百萬擔保。
  （十三）有關切結書部份：
      １、有關原告乙○○所立之切結書記載：「立切結書人乙○○，茲因向盧陳燕
          華借款新台幣玖佰萬元正，定於民國七十九年十二月三十一日償還，到期
          如未能償還，立切結書人無條件將所有座落彰化市○○段三一三之六地號
          土地一筆，設定抵押新台幣九百萬元整，予丁○○○，絕無異議，恐口無
          憑，特立本切結書為證。」，然從彰化市○○段第三一三之六地號土地謄
          本觀之，原告於七十九年七月四日就彰化市○○段第三一三之六地號土地
          ，即設定本金最高限額抵押權九百萬元予被告丁○○○，顯然可證右開切
          結書實際上書寫之日期在七十九年七月四日之前，而非切結書所載七十九
          年八月一日，否則已經設定九百萬元抵押權予被告丁○○○，何須再立切
          結書約定設定抵押權九百萬元之理？是故右開切結書不能用以證明原告積
          欠被告九百萬元之事實。
      ２、有關原告乙○○於七十九年十一月三十日所簽之切結書記載：「乙○○向
          丁○○○借款，支票面額共計新台幣壹仟零伍拾肆萬元整及壹佰零陸萬元
          正，總計壹仟壹佰壹拾陸萬元正，切實無誤，特立此借據。」，右開切結
          書為原告被逼迫所簽，此從切結書內容非原告所書寫可知。況且如前所述
          ，被告主張其借一千一百六十萬元之證據均為七十九年五月至七十九年七
          月十二日止之合庫支票或現金，而原告至七十九年八月間止仍簽發支票由
          被告提領，更可證原告乙○○所書立右開切結書之內容不實在，況且右開
          切結書記載「支票面額」係指支票，並非記載原告乙○○「親收足訖無誤
          」，是故消費借貨要物性並未具備。況且依最高法院五十四年度台上字第
          二九二一號判決記載：「支票為無因及流通證券，殊難謂支票之執有人與
          支票之發票人定有借貸關係。」。
  （十四）被告丙○○於台灣高等法院台中分院八十二年重上字第三三號確認抵押權
          事件，於八十二年五月二十一日所提之呈送證物狀稱：「一、檢呈彰化市
          第六信用合作社丙○○帳簿往來情形影本五張及明細表影本二件。待證事
          項：證明七十九年五月起乙○○等三人向上訴人借款情形至七十九年七月
          十二日止經簽發合作金庫支票兌領即達四百零七萬二千八百五十一元，現
          金共三百一十二萬八千一百六十五元。」，然查：
        １、被告丙○○對於原告乙○○如八十八年十月十八日聲請狀所列原告黃寶
            炎所簽發之票據，交由被告丙○○收執，被告為何置之不提。
        ２、依被告丙○○於彰化市第六信用合作社，以琦森企業公司開戶帳戶三二
            一七三號自七十九年五月份至七十九年八月份之交易往來明細影本（該
            影本影印自台灣彰化地方法院八十四年重訴字第一一０號乙○○起訴請
            求蘇世明給付買賣價金事件內之函調資料），其中劃黑線部份，原告懷
            疑為原告乙○○所簽發支票由被告丙○○等所提領。從右開琦森企業公
            司之往來明細資料，即可證明被告丙○○確實有領取如原告於八十八年
            十月八日聲請狀所列之票據。
        ３、被告丙○○於台灣高等法院台中分院八十二年重上字第三三號確認抵押
            權事件，於八十二年五月二十一日所提之呈送證物狀稱：「二、檢呈黃
            寶炎簽發本票影本二十四張。待證事項：這些本票係乙○○用以向上訴
            人借款之憑證。三、檢呈乙○○簽發本票影本三十六張、支票影本二張
            ，待證事項：這些本票及支票係乙○○用以向上訴人借款之憑證。」，
            被告於該案所提證物三、計算「未代收七四六．五四、退票三０七．五
            四，合計一０五四．０八（萬）」，然查：
        （１）右開被告丙○○所列之支票及本票，被告丙○○主張為原告乙○○向
              被告丙○○借款之憑據，然為何右開支票及本票之發票日，對照琦森
              企業公司之三二一七三號帳戶，該三二一七三號帳戶於同日並無同額
              之轉帳或現金之支出，更可證右開支票及本票並不足以證明原告黃寶
              炎向被告丙○○借款之事實。
        （２）若被告丙○○果真有自三二一七三帳號以合庫支票領取金額借與原告
              ，從銀行之資料必定查得出來其交付之金額數目，為何被告自七十九
              年七月十二日以後提不出相關之證據？況且從右開三二一七三帳號資
              料顯示，自七十九年七月十二日以前所提領之現金也有限？更可證明
              原告乙○○並無向被告借右開一０一五０．０八萬元。據上所述，原
              告並無積欠被告等任何債務。
  （十五）被告丙○○、丁○○○專營地下錢莊，有被告刊登於聯合報之廣告：「彰
          化支票借款、利低0000000」，有聯合報七十九年二月十九日第十
          九版影本及聯合報七十九年五月一日第二十三版影本可證，倘被告否認其
          所刊登，可向中華電信局函調「彰化0000000」號電話租用之人，
          即可查知。
  （十六）被告於八十八年十二月八日準備書狀稱：「不論被告是否為共同借款人，
          但僅丁○○○受領原告之清償，以原告簽立之切結書上明示『茲向盧陳燕
          華借款新台幣玖佰萬元』，由此足以證明僅丁○○○為借款人，亦僅其為
          受償人，原告以丙○○為受償人，實無理由。」等語，以推卸被告丙○○
          之責任，然查，於鈞院八十七年度重訴字第三七號原告乙○○等告丙○○
          不當得利事件，被告丁○○○於八十七年八月六日在該案證稱：
      １、我先生丙○○是有將錢借予原告二人，如用我的名字也只是掛名而已，一
          切都是我先生與原告接洽處理，詳細借貸情形我先生才知道，我並不清楚
          。
      ２、設定九百萬抵押權及簽訂切結書都是我先生丙○○與原告處理，我並不清
          楚，我只是掛名而已。
      ３、原告訴代問：「請求訊問證人，八十一年十一月十六日證人與蘇世明所簽
          訂之協議書，表明已清償款項，是否包括原告要償還給被告的款項，證人
          是否也只是掛名而已？」，丁○○○答：「協議書上雖然是我親自簽名的
          ，但那只是掛名而已」。
          右開丁○○○之供述有鈞院八十七年度訴字第三七號八十七年八月六日言
          詞辯論筆錄影本可稽，是故八十一年十一月十六日協議，蘇世明所簽發之
          九百萬元支票，雖指明受款人為被告丁○○○，惟被告丁○○○祇是掛名
          ，是故實際受領九百萬元之人是被告丙○○自明。退一步而言，被告盧炳
          森於右開事件八十七年五月二十五日答辯狀稱：「乙原告係向被告之妻共
          同借貸壹仟壹佰陸拾萬元，並非單獨向被告之妻丁○○○借貸。」等語，
          顯見被告丙○○自承為共同借貸人，自是受有九百萬元利益之人。
  （十七）於台灣高等法院台中分院八十五年度重上字第六一號給付買賣價金事件審
          理時，法官問證人丁○○○：「乙○○是否於七十九年向你借款，將土地
          設定抵押九百萬元？」，丁○○○答稱：「對的，借一千一百一十六萬元
          ，有切結書可證，提出切結書原本、影本各一件核對影本與原本相符，原
          本發還。」，丁○○○於台灣彰化地方法院八十七年度重訴字第三七號返
          還不當得利事件卻稱：「我先生丙○○是有將錢借予原告二人，如用我的
          名字也只是掛名而已，一切都是我先生與原告接洽處理，詳細借貸情形我
          先生才知道。」、「設定九百萬元抵押權及簽訂切結書都是我先生丙○○
          與原告處理，我並不清楚，我只是掛名而已。」、「我都是依照我先生說
          的去做，他要我去銀行領錢我就去領，他要我去匯錢，我就去匯，有時是
          我匯的，有時是公司的小姐匯的。」，由此可知：
      １、既然丁○○○於台灣彰化地方法院八十七年重訴字第三七號證述：「只是
          掛名」、「一切都是我先生．．．接洽處理，詳細情形我先生才知道。」
          ，顯然丁○○○於台中高分院八十五年度重上字第六一號之供述為偽證，
          且為當時之承辦法官所不知。
      ２、丁○○○於台灣高等法院台中分院八十五年度重上字第六一號給付買賣價
          金事件審理時，僅提出「切結書」，並無提出其他借貸之憑證，該案又根
          據丁○○○之偽證，而做出認定「原告乙○○有欠負丁○○○九百萬元」
          之事實，顯然有誤。
      ３、丁○○○既然供述：「去銀行領錢」、「去匯錢」，試問被告丙○○、盧
          陳燕華於七十九年七月十二日以後自何處提領一千一百六十萬元？若被告
          丙○○夫婦未提出相關證據，顯見被告丙○○夫婦稱原告積欠一千一百六
          十萬元根本不實在。
  三、證據：提出彰化市○○段三一三─六地號土地謄本乙份、彰化市○○段三一三
      ─五地號土地謄本乙份、彰化市○○段六一、六二、六二─一、六三、六三─
      一、六四、六四─一地號土地謄本各乙份、建號一二七號建築改良物謄本乙份
      、協議書影本乙份、支票影本二張、台灣彰化地方法院八十二年度重訴字第六
      號民事判決影本乙份、台灣高等法院台中分院八十二年度重上字第三三號和解
      筆錄影本乙份、台灣彰化地方法院民事執行處強制執行金額計算書分配表及執
      行案款通知影本各乙份、台灣彰化地方法院八十四年度重訴字第一一０號民事
      判決影本乙份、台灣高等法院台中分院八十五年重上字第六一號民事判決影本
      乙份及最高法院八十七年度台上字第二八一八號民事裁定影本乙份，並聲請向
      合作金庫彰營支庫調取原告乙○○在彰化市第四信用合作社總社，支票存款帳
      號第一七一號，所簽發之票據之相關資料。
乙、被告方面：
  一、聲明：求為判決如主文所示。
  二、陳述：
  （一）原告前曾對蘇世明請求給付買賣價金，經台中高分院八十五年重上字第六一
        號判決認定：「蘇世明僅代乙○○向丁○○○清償借款九百萬。」，原告並
        未上訴而確定在案，由該案可見：
    １、被告丙○○未曾受償分毫，即被告丙○○未曾受有任何利益，本件以丙○○
        為被告顯無理由。
    ２、原告甲○○並無被蘇世明代償，其買賣價金分毫未失，即原告甲○○未曾受
        有任何損害，本件以甲○○為原告顯無根據。
  （二）原告在前揭案件對蘇世明請求給付買賣價金，蘇世明主張代償，業經判決代
        償證據明確，原告未上訴而確定，該案對原告有既判力。況被告於蘇世明代
        償時，已將原告所簽發之票據交付蘇世明為證（詳前揭案件證據及判決），
        原告在該案亦明白表示，其借錢才簽發票據，因此，被告前持有原告簽發之
        票據，即可證明其確有積欠被告借款，況其亦有簽發書據予被告持有，亦經
        前揭案件認定無誤，而確定被告對之有債權存在及蘇世明代償之事實，在該
        案苟無債權存在，即無代償之可言，故為該案調查之重點，因此債權之存否
        及證據之真假及有無證據力，均經該案三審調查明確，原告另提本案，實無
        理由。
  （三）原告主張其所簽發交付被告丙○○之支票及本票並不足以為其向被告丙○○
        借款之證據，惟查本件乃被告丁○○○受償借款九百萬元情事，與被告丙○○無關，何況原告在台灣高等法院台中分院八十五年度重上字第六十一號案
        內就其積欠被告借款之陳述，其自承：「借錢時有開票給對方」（前開判決
        第十三第四行），而被告確曾持有其所簽發之票據，雖事後已因由蘇世明代
        償，而將之移交蘇世明，並由蘇世明對原告行使抵銷權，惟由此已足以證明
        原告確曾積欠被告鉅款，故被告接受蘇世明代償九百萬元，並非無理，原告
        請求被告將自蘇世明代償之九百萬元返還，實無理由。
  （四）蘇世明代償九百萬元，業經台中高分院八十五年度重上字第六十一號案調查
        明確，確認有借款及代償之事實，並經判決，而原告當時未上訴而告確定，
        該確定判決乃就與本案同一事實之判決，依最高法院三十年度上字第八號判
        例，以及最高法院八十年九月二十四日、八十年度第五次民事庭會議決議所
        示，本件亦應類推適用，而不得為反於台中高分院八十五年度重上字第六十
        一號確定判決意旨之裁判。
  （五）不論被告是否為共同借款人，但僅被告丁○○○受領原告之清償，況原告簽
        立之切結書上明示：「茲向丁○○○借款新台幣玖佰萬元」，由此足以證明
        僅被告丁○○○為借款人，亦僅其為受償人，原告以被告丙○○為受償人，
        實無理由。
  （六）被告為合法之生意人，絕無逼迫原告簽發本票之情事，況中華民國為法治國
        家，原告若真有被逼迫簽發本票之事實，何以並未於事發當時依法請求保護
        ？況被告夫婦為正當之生意人，根本無可恃以逼原告為不應為之行為之腕力
        與勢力，原告空言指陳，實無理由。
  （七）切結書內已明示「立切結書人乙○○，茲因向丁○○○借款新台幣玖佰萬元
        正」，原告自認切結書為其所簽立，已足以證明原告確有向被告丁○○○借
        到九百萬元，其空言否認，實無理由。
  （八）原告乙○○於七十九年十一月三十日所簽立之切結書，亦經原告乙○○自認
        真正，且依台灣高等法院台中分院八十五年度重上字第六十一號判決確認，
        被告丁○○○僅經代償抵押借款九百萬元，查九百萬元已經原告乙○○於七
        十九年八月一日簽立之切結書內陳明：「茲因向丁○○○借款新台幣玖佰萬
        元正，定於七十九年十二月三十一日償還。」，而可證明確有借款九百萬元
        之情事，況且業經台中高分院八十五年重上字第六十一號判決，原告未上訴
        而告確定，苟前開判決不正確，原告何以不上訴請求救濟，今原告既然誠服
        而不上訴，可證明前開判決正確無誤，原告另提本件而為與該確定判決所認
        定之事實相反之陳述，實無理由。
  （九）最高法院八十八年度台上字第五五七號民事判決明示：「除表現主文之訴訟
        標的外，法院於判決理由中就訴訟標的以外之重要爭點，本於當事人辯論之
        結果已為判斷時．．．於同一當事人就該重要爭點所提起之訴訟中，法院及
        當事人就該已經法院判斷之重要爭點法律關係，皆不得為任何相反之判斷或
        主張，始符民事訴訟法之誠信原則。」查本件法律關係，業經原告提起訴訟
        ，經台中高分院八十五年重上字第六一號調查明確並判決，且原告未上訴而
        確定，況本件爭點在前開案件亦屬表現於主文之訴訟標的，依舉輕以明重之
        法理，原告更不得提起本件而為相反之主張，其提起本件而否認該案判決，
        又未能提出新事實證據，其起訴實違誠信原則。
丙、本院依職權調閱本院八十四年度重訴字第一一０號卷宗。
    理      由
一、原告起訴主張原告乙○○、甲○○於八十一年四月二十四日就原告乙○○所有坐
    落彰化市○○段第三一三─五地號土地及原告甲○○所有坐落彰化市○○段第三
    一三─六地號兩筆土地，總共以八千一百四十三萬七千八百元之價格，出賣給訴
    外人蘇世明，並於八十一年七月二十九日移轉登記給蘇世明，被告丙○○、丁○○○與訴外人蘇世明於八十一年十一月十六日達成協議，由訴外人蘇世明以購買
    彰化市○○段第三一三─五、三一三─六地號土地之尾款一千零五十四萬二千七
    百元支付與被告丁○○○，蘇世明並簽發付款人為員林信用合作社莒光分社、票
    據號碼0000000號、發票日期為八十一年十一月十八日、面額為九百萬元
    之支票，及簽發付款人為世華聯合商業銀行員林分行、票據號碼ＫＮ00000
    00號、發票日期為八十一年十一月十七日、面額為一百五十四萬二千七百元之
    支票，交付被告丙○○，並於八十一年十一月十九日分別由被告丁○○○領取九
    百萬元及被告丙○○領取一百五十四萬二千七百元，因訴外人蘇世明拒不給付購
    買彰化市○○段第三一三─五、三一三─六地號土地之尾款，原告乙○○、甲○○因而訴請蘇世明給付買賣價金，經台中高分院八十五年度重上字第六一號案判
    決認定蘇世明代原告乙○○清償被告丁○○○之借款債務九百萬元，經蘇世明抵
    銷代償金額九百萬元，致原告甲○○無法向蘇世明請求此九百萬元部分之買賣價
    金，惟實際上原告乙○○已清償借款，並未積欠被告丁○○○借款九百萬元，又
    被告丁○○○於另案審理中自承其僅係掛名，實際借款予原告之人為被告丙○○
    ，足認被告二人共同受有九百萬元之不當得利，依法原告自得請求被告二人返還
    九百萬元之不當得利及利息等語。被告二人則辯稱：原告乙○○之前確有積欠被
    告丁○○○借款債務九百萬元，被告丁○○○受領蘇世明代償之九百萬元，並無
    不當得利等語，資為抗辯。
二、按民法第一百七十九條規定：「無法律上之原因而受利益，致他人受損害者，應
    返還其利益。雖有法律上之原因，而其後已不存在者，亦同。」依此規定，所謂
    不當得利，係以當事人無法律上原因而受利益，致他方受損害者，為其成立要件
    。如當事人之受利益有其法律上之原因者，自與不當得利之要件不符，核先敘明
    。又非債清償之不當得利返還請求權，以債務不存在為其成立要件之一，主張此
    項請求權成立之原告，應就債務不存在之事實負舉證之責任（參見最高法院二十
    八年度上字第一七三九號判例）。本件原告乙○○主張其並未積欠被告丁○○○
    借款九百萬元，故訴外人蘇世明於八十一年十一月十六日簽發員林信用合作社莒
    光分社0000000號、發票日期八十一年十一月十八日、面額九百萬元之支
    票交給被告丙○○，支票指明受款人為被告丁○○○，該支票兌現後，被告丙○○、丁○○○所領得之九百萬元自屬不當得利等情，依上開說明，原告自應就債
    務不存在之事實負舉證責任。而被告丁○○○向訴外人蘇世明領取之九百萬元是
    否無法律上原因而受利益，致原告受損害，自應審究原告乙○○是否有向被告丁○○○借款未清償、蘇世明有否代原告清償抵押權債務、金額若干、蘇世明代償
    之金額得否抵銷其應付而未付之土地價金等事項，茲分別說明如下。
三、原告乙○○是否有向被告丁○○○借款：
    原告二人主張原告乙○○自七十九年五月初起因需錢週轉，先後分次向被告丙○○、丁○○○夫妻借款，嗣後原告乙○○於七十九年七月三日，提供原告乙○○
    之妻即原告甲○○所有坐落彰化市○○段第三一三─六地號土地所有權全部設定
    本金最高限額九百萬元抵押權與被告丁○○○，原告甲○○為擔保義務人，原告
    乙○○、甲○○為共同義務人等事實，有土地登記簿謄本在卷可稽，亦為兩造所
    不爭執，而原告乙○○因先後向被告丁○○○借款達一千一百十六萬元，經原告
    乙○○於七十九年十一月三十日簽立切結書，該切結書之內容為：「乙○○向丁○○○借款，支票面額共計新台幣壹仟零伍拾肆萬元整及壹佰零陸萬元正，總計
    壹仟壹佰壹拾陸萬元正（似應係一千一百六十萬元之誤），切實無誤，特立此借
    據。」，另原告乙○○於七十九年八月一日簽立切結書交予被告丁○○○謂：「
    立切結書人乙○○，茲因向丁○○○借款新台幣玖佰萬元正，定於民國七十九年
    十二月三十一日償還，到期如未能償還，立切結書人無條件將所有座落彰化市○○段三一三之六地號土地一筆，設定抵押新台幣九百萬元正，予丁○○○，絕無
    異議，恐口無憑，特立本切結書為證。」，此有該切結書影本二件附卷為證，前
    揭二份切結書原告乙○○均自認係其所簽立無訛，參以原告乙○○於台中高分院
    八十五年度重上字第六一號案審理中自承：「借錢時有開票給對方」，且對於蘇
    世明所提出原告乙○○所簽發之本票及支票計七十六張，面額共計三千三百七十
    餘萬元，原告乙○○亦自認係其所簽發給被告丁○○○、訴外人蔡烈惟借款之保
    證票據未收回（參見台中高分院八十五年度重上字第六一號判決書），足見原告
    乙○○有向被告丁○○○借款九百萬元以上，應堪認定。至於原告乙○○雖抗辯
    係被脅迫始簽立前揭切結書云云，惟原告乙○○對其如何被脅迫之情形，並未舉
    證證明，自難予採信。又原告甲○○於七十九年七月四日就彰化市○○段第三一
    三之六地號土地，雖已設定本金最高限額抵押權九百萬元予被告丁○○○，原告
    乙○○於彰化市○○段第三一三之六地號土地設定最高限額九百萬元抵押權予被
    告丁○○○後，復於七十九年八月一日簽立切結書交予被告丁○○○謂：「立切
    結書人乙○○，茲因向丁○○○借款新台幣玖佰萬元正，定於民國七十九年十二
    月三十一日償還，到期如未能償還，立切結書人無條件將所有座落彰化市○○段
    三一三之六地號土地一筆，設定抵押新台幣九百萬元正，予丁○○○，絕無異議
    ，恐口無憑，特立本切結書為證。」，原告乙○○再於前揭切結書上約定設定九
    百萬元抵押權之事，並不影響該切結書之效力，原告主張右開切結書不能用以證
    明原告乙○○積欠被告丁○○○九百萬元之事實，殊無可採。
四、訴外人蘇世明有否代原告二人清償抵押權債務、金額若干：
    查原告乙○○、甲○○於八十一年四月二十四日就原告乙○○所有坐落彰化市○○段第三一三─五地號土地及原告甲○○所有坐落彰化市○○段第三一三─六地
    號兩筆土地，總共以八千一百四十三萬七千八百元之價格，出賣給訴外人蘇世明
    ，並於八十一年七月二十九日移轉過戶給蘇世明，因右開坐落彰化市○○段第三
    一三─六地號土地有設定本金最高限額九百萬元抵押權與被告丁○○○及坐落彰
    化市○○段第三一三─五、三一三─六地號土地、坐落彰化市○○段第六一、六
    一─一、六二、六二─一、六三、六三─一、六四、六四─一地號土地及其上二
    層房屋有共同設定本金六百萬元抵押權與被告丙○○，經被告丙○○、丁○○○
    與蘇世明於八十一年十一月十六日達成協議，由訴外人蘇世明以購買彰化市○○
    段第三一三─五、三一三─六地號土地之尾款一千零五十四萬二千七百元支付與
    被告丁○○○，蘇世明並簽發付款人為員林信用合作社莒光分社、票據號碼00
    00000號、發票日期為八十一年十一月十八日、面額為九百萬元之支票，及
    簽發付款人為世華聯合商業銀行員林分行、票據號碼ＫＮ0000000號、發
    票日期為八十一年十一月十七日、面額為一百五十四萬二千七百元之支票，交付
    被告丙○○，並於八十一年十一月十九日分別由被告丁○○○領取九百萬元及被
    告丙○○領取一百五十四萬二千七百元等事實，業據原告提出土地登記簿謄本、
    建築改良物謄本、協議書影本等為證，復為兩造所不爭執，自堪信為真實。上開
    員林信用合作社莒光分社、面額九百萬元之支票指明受款人為被告丁○○○，該
    支票兌現後，由被告丁○○○出具清償證明書，並於八十一年十一月二十五日辦
    妥塗銷前揭本金最高限額九百萬元之抵押權登記，亦有土地謄本為憑，足證該九
    百萬元之支票係蘇世明用以代原告乙○○清償被告丁○○○借款債務九百萬元。
    又原告乙○○曾於七十九年十二月六日另向被告丙○○借款六百萬元（原告乙○○主張實際上並未借到六百萬元，另行起訴，現由本院八十七年度重訴字第三七
    號審理中），並以彰化市○○段第三一三─五、三一三─六地號土地及彰化市○○段第六一、六一─一、六二、六二─一、六三、六三─一、六四、六四─一地
    號土地及其上二層房屋（即建號一二七號）共同設定本金六百萬元抵押權予被告
    丙○○，嗣後因被告丙○○聲請法院查封，經蘇世明向法院訴請確認被告丙○○
    對蘇世明所有坐落彰化縣彰化市○○段第三一三─五、三一三─六號兩筆土地，
    於七十九年十二月五日以彰化縣彰化地政事務所彰字第二０二九三號收件、七十
    九年十二月六日登記本金六百萬元之抵押權不存在，該案經本院八十二年重訴第
    六號民事判決確認被告丙○○六百萬元之抵押權不存在，被告丙○○不服提起上
    訴，由台灣高等法院台中分院八十二年度重上字第三三號審理，經台灣高等法院
    台中分院審理中，蘇世明與被告丙○○於八十二年七月十日達成和解，和解內容
    大略為蘇世明願給付被告丙○○一百萬元之同時，被告丙○○協同蘇世明辦理塗
    銷坐落彰化市○○段第三一三─五及三一三─六地號兩筆土地之本金六百萬元抵
    押權，此有本院八十二年度重訴字第六號民事判決、台中高分院八十二年度重上
    字第三三號和解筆錄影本附卷為憑，上開世華聯合商業銀行員林分行面額為一百
    五十四萬二千七百元之支票，指名受款人為被告丙○○，足認並非蘇世明用以代
    原告乙○○清償被告丁○○○之借款債務，此亦經台中高分院八十五年度重上字
    第六一號案判決認定明確，有該案判決書影本在卷可稽。依上開說明，堪認蘇世
    明係代原告乙○○清償被告丁○○○借款債務九百萬元。
五、蘇世明代償之金額得否抵銷其應付而未付之土地價金：
    原告乙○○、甲○○於八十一年四月二十四日就原告乙○○所有坐落彰化市○○
    段第三一三─五地號土地及原告甲○○所有坐落彰化市○○段第三一三─六地號
    兩筆土地，總共以八千一百四十三萬七千八百元之價格，出賣給訴外人蘇世明，
    並於八十一年七月二十九日移轉過戶給蘇世明，扣除蘇世明之前已繳納之價金及
    代繳之土地增值稅，蘇世明尚應給付原告乙○○、甲○○各一千四百六十七萬六
    千三百七十一元，因蘇世明代原告乙○○清償積欠訴外人蔡烈惟借款一千八百萬
    元，已超過應給付原告乙○○之土地價金，相抵銷後，原告乙○○已不能向蘇世
    明請求給付土地價金；至於蘇世明代原告乙○○清償積欠被告丁○○○借款九百
    萬元，經蘇世明主張抵銷代償金額九百萬元後，原告甲○○僅得向蘇世明請求給
    付買賣價金五百六十七萬六千三百七十一元，此業經台中高分院八十五年度重上
    字第六一號案審理認定明確，有該案判決書影本可資佐證，足認蘇世明於代償被
    告丁○○○債務之九百萬元之限度抵銷應給付原告甲○○之土地價金，自屬於法
    有據。
六、原告乙○○是否有向被告丁○○○清償借款九百萬元：
    原告二人另主張其等於七十九年五月間起至七十九年八月底止，原告乙○○所簽
    發之支票交由被告丙○○、丁○○○領取之金額，超過被告丙○○、丁○○○所
    借予原告乙○○之金錢等語，惟此為被告所否認，而原告未能舉證證明其係以何
    筆款項清償被告丁○○○九百萬元之借款，原告所稱已清償借款云云，自不足採
    信。原告雖聲請本院向合作金庫彰營支庫調取原告乙○○在彰化市第四信用合作
    社總社，支票存款帳號第一七一號，所簽發之票據之相關資料，惟參諸自七十九
    年五月間起，原告乙○○分次向被告二人借款，原告既未能明確指明其係以何筆
    款項清償被告丁○○○九百萬元之借款，縱使原告乙○○所簽發之支票由被告二
    人兌領，尚難即認定係清償被告丁○○○之九百萬元借款債務，故目前本院認無
    函調該票據資料之必要，併此敘明。
七、綜上所述，原告乙○○有向被告丁○○○借款九百萬元以上，蘇世明係代原告乙○○清償被告丁○○○之借款債務九百萬元，蘇世明於代償被告丁○○○債務之
    九百萬元之限度抵銷應給付原告甲○○之土地價金，而原告乙○○復無法舉證證
    明其已向被告丁○○○清償借款九百萬元，是被告丁○○○向蘇世明所領取之票
    款九百萬元，並非無法律上原因而受利益，自無不當得利可言。又縱使被告丁○○○於另案審理中自承其僅係掛名，實際借款予原告之人為被告丙○○，惟被告
    丁○○○受領蘇世明代償九百萬元並無不當得利，則被告丙○○亦無不當得利可
    言。另台中高分院八十五年度重上字第六一號案係認定蘇世明代原告乙○○清償
    積欠訴外人蔡烈惟借款一千八百萬元，已超過應給付原告乙○○之土地價金，相
    抵銷後，原告乙○○已不能向蘇世明請求給付土地價金，足認原告乙○○不能向
    蘇世明請求給付買賣價金，係因蘇世明代原告乙○○清償積欠訴外人蔡烈惟借款
    一千八百萬元，被告二人並未受有何利益，原告乙○○亦難認有受何損害可言。
    揆諸前開說明，原告二人依民法第一百七十九條之規定請求被告二人返還不當得
    利，於法尚有未合，為無理由，不應准許。又原告之訴既經駁回，其假執行之聲
    請即失所依據，應併予駁回。
八、本案事證已臻明確，兩造其餘之攻擊防禦方法及聲請調查之證據，經審酌後，認
    均與本件之認定及判決之結果無礙，故不再一一論述，併此敘明。
九、據上論結：本件原告之訴為無理由，依民事訴訟法第七十八條、第八十五條第一
    項前段，判決如主文。
中      華      民      國    八十九    年      四      月      十      日
                                       臺灣彰化地方法院民事第一庭
~B法      官  胡文傑
右為正本係照原本作成。
如對本判決上訴，須於判決送達後二十日內向本院提出上訴狀。
~B法院書記官  張西武
中      華      民      國    八十九    年      四      月      十      日


司法院資訊處製作；財團法人民間司法改革基金會備份。
